臺灣臺中地方法院刑事判決　　　　　　　　　　　　九十一年度訴字第一五六八號
　　公　訴　人　臺灣臺中地方法院檢察署檢察官
　　被　　　告　乙○○
　　　　　　　　己○○
　　共同選任辯護人　洪明儒
右列被告等因違反銀行法案件，經檢察官提起公訴（八十九年度偵字第一八一００號
），本院判決如左：
    主  文
乙○○、己○○均無罪。
    理  由
一、公訴意旨略以：乙○○、己○○夫婦二人，明知非銀行不得辦理國內外匯兌業務
    ，竟共同基於犯意之聯絡與行為之分擔，自民國（下同）八十七年五月間起，利
    用乙○○在大陸地區經營機車零件銷售業務，其進貨及付款方式，係向大陸地區
    台商「偉達壓鑄」（廣東省佛山市）、「興義電機」（廣州市）、「弘力科技」
    （山東省濟南市）購入機車零件，並約定在臺灣以新臺幣支付貨款，乙○○在取
    得機車零件加工後出售給當地市場，並向當地客戶收取人民幣，而利用其經商所
    得擁有人民幣之機會，從事新臺幣、美金與人民幣之匯兌業務。其方式由乙○○
    在大陸地區招攬或經人媒介需要人民幣之不特定臺商或前往大陸旅遊之旅遊業者
    、遊客，依黑市之人民幣對美金匯率及美金對臺幣之價格，換算成新臺幣兌換人
    民幣之匯率，再由乙○○在大陸提供人民幣予臺商，由在大陸之臺商依其要求在
    臺灣按新臺幣兌換人民幣之匯率，電匯等值之新臺幣至乙○○、己○○設在臺灣
    中小企業銀行太平洋分行活儲第00000000000號及00000000
    000號帳戶內，乙○○則俟款項匯入後，指示己○○將新臺幣匯入「偉達壓鑄
    」、「興義電機」、「弘力科技」等公司指定之銀行帳戶，並從中獲取價差之利
    益，迄至八十八年十月十五日止，計有臺灣仕奇國際有限公司、峰興業有限公司
    等多家廠商及臺商個人，以此方式匯兌新臺幣一千五百萬元。嗣經法務部調查局
    臺中縣調查站向臺灣高等法院臺中分院檢察署申請搜索票，於八十八年十月十五
    日，前往臺中縣太平市○○路六一八巷十七號二樓搜索，並扣得匯兌紀錄及美金
    匯率紀錄各乙冊。因認被告二人涉犯修正前銀行法第一百二十五條第一項之違反
    同法第二十九條第一項非銀行不得辦理國內外匯兌業務罪嫌云云。
二、按犯罪事實應依証據認定之，無證據不得推定其犯罪事實。又不能證明被告犯罪
    者，應諭知無罪之判決，刑事訴訟法第一百五十四條、第三百零一條第一項定有
    明文。又按事實之認定，應憑証據，如未能發現相當証據或証據不足以証明，自
    不能以推測或擬制之方法，以為裁判之基礎，最高法院四十年台上字第八六號判
    例均著有明文。再按銀行法第二十九條第一項之所謂「辦理國內外匯兌業務」，
    係指經營接受匯款人委託將款項自國內甲地匯往國內乙地交付國內乙地受款人、
    自國內（外）匯往國外（內）交付國外（內）受款人之業務，諸如在臺收受客戶
    交付新臺幣，而在國外將等值外幣交付客戶指定受款人之行為即屬之；換言之，
    辦理國內外匯兌業務，無論係以自營、仲介、代辦或其他安排之方式，行為人不
    經由全程之現金輸送，藉由與在他地之分支機構或特定人間之資金清算，經常為
    其客戶辦理異地間款項之收付，以清理客戶與第三人間債權債務關係或完成資金
    轉移之行為，均屬銀行法上之「匯兌業務」，臺灣臺北地方法院八十九年度訴字
    第九三四號判決、臺灣高等法院九十一年度上訴字第九八三號判決均採同旨。
三、公訴人認被告二人有從事辦理國內外匯兌之業務，無非以證人即有匯款新臺幣至
    被告乙○○或己○○銀行帳戶之戊○○、辛○○、洪賽調、王開隆、甲○○、丙○○、丁○○、洪月蓮、余勝雄、何明清之證詞為據，並有匯款申請書影本八紙
    ，又上開證人即匯款人戊○○、辛○○、王開隆、甲○○、指示丙○○匯款之曹
    淑美、洪月蓮等人，與被告並無業務往來，又與被告互不相識，益徵被告二人有
    從事匯兌業務，且有被告二人所有之匯兌紀錄及美金匯率紀錄可佐等情，認被告
    二人有從事新臺幣、人民幣之匯兌業務，固非無據。惟訊據被告乙○○、己○○
    二人固不否認確有收到他人匯款之事，惟均堅決否認有違反銀行法辦理國內外匯
    兌業務之犯行，被告乙○○辯稱：未從事匯兌業務；上開匯款均屬生意往來之貨
    款或朋友借款等語；被告己○○辯稱：均依先生（指乙○○）的指示，有時候叫
    我匯款給別人，有時候別人匯款給我，其他的我不知道等語。經查：
（一）以新臺幣匯款至被告己○○銀行帳戶之證人洪賽調、余勝雄、何明清、洪月蓮
    均承認有匯款事實，惟就匯款原因，證人洪賽調多次證稱：因在八十八年六月
      間，於大陸任職期間因病住院，須付醫藥費，而向舊識乙○○借用人民幣支付
      醫藥費用，雙方並約定在臺灣以新臺幣歸還借款，故我乃於大陸向乙○○借人
      民幣，而依指示於臺灣匯款至己○○帳號以歸還借款；是借人民幣還新臺幣等
      語（八十九年五月三十一日調查筆錄、九十年十二月三日偵訊）；證人余勝雄
      亦多次證稱：因與乙○○有業務往來，乙○○欠我鞋盒費用，且我生意週轉急
      需，乙○○乃以人民幣返還款項，多出人民幣值計十八萬五千元，乙○○乃要
      求我電匯至己○○帳戶等語（八十九年十月十二日調查筆錄、九十年十二月三
      日偵訊）；證人何明清亦多次證稱：與乙○○平日即有生意往來，約於八十八
      年六月初向乙○○購買機車零件二筆，金額為七十三萬元及三十六萬四千元，
      乙○○即要求我以新臺幣付清款項，我乃依其指定分成兩筆匯入己○○帳戶等
      語（八十九年十月三十日調查筆錄、九十年十二月三日偵訊）；另證人洪月蓮
      亦證稱：是丈夫庚○○在大陸向乙○○買茶葉，乙○○要我先生不用付人民幣
      ，要我先生回臺灣匯新臺幣給他指定的人；我先生即叫我匯錢給己○○等語（
      九十年十二月三日偵訊），與調查筆錄所述大致相符。是依上開證人洪賽調、
      余勝雄、何明清、洪月蓮之證詞，其匯款原因均係償還各該向被告乙○○借用
      之人民幣款項或應給付乙○○之貨款，以匯新臺幣之款項至己○○之帳戶方式
      為給付，係渠等與被告乙○○間基於民事關係，而為履行給付貨款、返還借款
      之約定，並非被告乙○○、己○○受上開證人之委託，將證人之款項匯往另地
      以完成資金轉移之行為，自非銀行法所謂之「匯兌業務」甚明。
（二）以新臺幣匯款至乙○○帳戶之證人戊○○於調查筆錄及本院訊問均證稱：八十
      八年一月間因以峰公司在大陸設置的三家電銹廠急需人民幣，我乃與乙○○接
      洽，先在大陸拿取三筆人民幣供三家電銹廠運用，事後再指示會計在臺灣匯入
      三筆等值的新臺幣至乙○○帳戶內；我與乙○○是朋友關係，之前有生意往來
      ；因知道乙○○有多餘人民幣，故先在大陸向乙○○拿人民幣，再在臺灣付新
      臺幣給乙○○等語（八十九年一月十九日調查筆錄、九十一年九月二日本院訊
      問）；匯款新臺幣予己○○帳戶之證人丁○○就匯款原因，於調查站證稱：八
      十八年七月間因需支付大陸地區所僱用業務員之薪水及相關業務費用；係在大
      陸先向乙○○借用人民幣三十萬元，再由會計匯款新臺幣給己○○等語（八十
      九年十月九日調查筆錄），於偵訊證稱：是在大陸向乙○○借人民幣，在臺灣
      匯新臺幣給他；他也有幫我代工，至於這筆錢是何用途，我也記不起來了，反
      正不是貨款要給他，就是借款要還他等語（九十年四月二十六日偵訊），是依
      證人戊○○、丁○○之證述，係先取得被告乙○○在大陸支付之人民幣後，始
      於臺灣返還同值之新臺幣等情，顯見應亦係先向被告乙○○借用人民幣後，再
      返還新臺幣；此與銀行匯兌業務，係先取得匯款人交付款項後，始為客戶辦理
      異地款項之交付，而將款項完成資金轉移行為之情形不同，是依證人戊○○、
      丁○○之證詞，亦不足認定被告二人係從事「匯兌業務」。
（三）另證人王開隆、甲○○、丙○○固不否認各有匯款予己○○帳戶，證人辛○○
      不否認有匯款予乙○○帳戶之事實，然證人王開隆就匯款原因係證稱：我曾擔
      任旅行社業務員，代辦榮民赴大陸探視旅遊業務，委託大陸人士林蔚華辦理機
      票訂購、食宿等費用，再與其結算金額，通常是在出團時託人將前次花費金額
      交給林蔚華，但有次未託人轉交費用，而依林蔚華指定，將應交付之代辦業務
      費匯至己○○帳戶，並將匯款單傳真予林蔚華完成確認程序等語（八十九年十
      月二日調查筆錄），是依證人王開隆之證詞，其係依大陸人士林蔚華之指示將
      應清償款項匯予己○○，至林蔚華與己○○間有何債務關係？為何要求王開隆
      匯款至己○○帳戶，證人王開隆亦不知情。另證人甲○○就匯款原因係證稱：
      該筆匯款應係與頂天旅行社合辦旅遊之國內旅行社（因日期久遠，旅行社名稱
      記不清楚）委託本人匯款，至於為何匯款予己○○，我則不清楚等語（八十九
      年十月二日調查筆錄、九十一年三月十四日偵訊），是依證人甲○○之證詞，
      其對係何人要求匯款予己○○，亦不復記憶，所證稱之匯款理由顯已無法確定
      ，僅能推測係受業務往來之其他旅行社之要求。又證人丙○○就匯款原因多次
      證稱：係八十八年五月下旬曹淑美以生意調現急需，向我借貸，並允諾二、三
      日即歸還，我念在同鄉情誼，乃答應借款，我即依曹淑美指示之匯款帳號將三
      十萬元匯出，至於曹淑美為何匯給己○○，我就不清楚等語（八十九年十月四
      日調查筆錄、九十年十二月三日偵訊、九十一年九月二日本院訊問），是依證
      人丙○○之證詞，其係依曹淑美之指示將出借款項匯款予己○○，至曹淑美與
      己○○間有何債務關係，何以要求丙○○將款項匯至己○○帳戶，證人丙○○
      並不知情。又證人即仕奇國際有限公司職員辛○○證稱：仕奇國際有限公司經
      營鞋業外銷業務，在八十七年十月底公司派駐大陸地區的驗貨員唐中華電話聯
      絡我，表示渠在大陸需要使用人民幣，惟款項不足，希望我能在臺灣將十二萬
      六千元匯入乙○○帳戶，匯款後唐某即會在大陸取得等值人民幣，我乃匯出前
      述款項，至於唐中華與乙○○如何兌換新臺幣與人民幣，我就不清楚等語（八
      十九年一月十日調查筆錄），是依證人辛○○之證詞，其係依唐中華之指示將
      款項匯款予乙○○，對唐中華與乙○○有何債務關係，何以要將新臺幣匯至乙○○帳戶，證人辛○○亦不知情。是自難依證人王開隆、甲○○、丙○○、辛○○上開無法敘明被告乙○○收受匯款原因之證詞，遽即推定被告乙○○、己○○二人有從事匯兌業務，而為不利於被告二人之認定。
（四）再查，本案查扣之匯兌紀錄一冊，僅係一般雜記之隨身型日札手冊，經本院翻
      閱其內容，僅有記載何時繳交會錢、房貸利息、保費之零星記載，並無任何匯
      兌紀錄之記載；又另查扣之美金匯率紀錄一冊，僅係桌上型之週曆，其上偶有
      美金對新臺幣匯率之記載，然既非每日逐日記載，且內容凌亂，再參以有記載
      匯率部分，亦不足任何不利被告二人之認定。是依該隨身型日札手冊及桌曆，
      難認被告二人有從事匯兌業務之佐證亦明。
（五）另被告乙○○於調查站雖供稱：我向臺商購買機車零件，雙方約定以新臺幣計
      價，由我將貨款匯入指定帳戶；而我在大陸販售予當地工廠，雙方約定以人民
      幣計價，為了將銷貨收受的人民幣貨款轉換成新臺幣，以支付進貨款項，乃用
      兩岸沖帳方式進行貨款的支付與收受。透過臺商朋友以互相介紹方式，如大陸
      臺商在當地需要人民幣款項，能夠直接與我連絡後，向我領取人民幣，我要求
      對方在臺灣依等值新臺幣匯入我及我太太己○○帳戶。我辦理人民幣及臺幣匯
      兌，其中臺幣匯入我及己○○帳戶，經我核算總金額約新臺幣一千五百餘萬元
      等語（八十八年十月十九日調查筆錄），而自白有從事新臺幣兌換人民幣之匯
      兌之事，惟依該自白內容觀之，並未指出辦理匯兌之程序，且未敘明一千五百
      餘萬元係由何人匯款之金額加計得出，及其有為何人辦理「匯兌業務」等情，
      且查，證人洪賽調、余勝雄、洪月蓮、何明清、戊○○、丁○○以新臺幣支付
      被告貨款或借款非屬被告從事匯兌業務，已如前述，而依上開調查筆錄，亦無
      從得知被告乙○○是否於調查站自白時，亦誤將他人以新臺幣支付之貨款、借
      款亦歸稱為「匯兌業務」，是上開被告乙○○之自白已非無瑕疵可指。另依被
      告己○○之調查筆錄，僅言及「我確實有提供前述帳戶，供我先生乙○○作為
      渠新臺幣與人民幣兌換之帳戶」一語，惟其對係如何以從事新臺幣與人民幣匯
      兌業務之詳情，均未言及，是上開自白顯有瑕疵。自難以被告二人上開語焉不
      詳之調查供述內容，為認定被告二人從事匯兌業務之唯一證據。
（六）綜上所述，上開證據均不足證明被告二人有從事新臺幣及人民幣之匯兌業務，
      另被告乙○○就證人王開隆、甲○○、丙○○、辛○○之匯款原因，雖辯稱：
      上開證人匯款給我，應該是還黃興輝欠我的錢云云，而與證人黃興輝所述：除
      曾請曹淑美還錢外，沒有請其他人幫我還錢等語不符，是被告乙○○此部分辯
      解並非可採，然被告乙○○此部分辯詞雖非可採，惟按被告否認犯罪事實所持
      之辯解，縱屬不能成立，仍非有積極證據足以證明其犯罪行為，不能遽為有罪
      之認定。是本件復查無其他積極證據足資證明被告二人有違反銀行法之犯行，
      爰依法為無罪之諭知。
據上論斷，應依刑事訴訟法第三百零一條第一項，判決如主文。
中　　　華　　　民　　　國　　九十一　　年　　　九　　　月　　 三十 　　日
                                        臺灣臺中地方法院刑事第四庭
                                            法　官    黃  家  慧
右正本證明與原本無異。
如不服本判決，應於送達後十日內向本院提出上訴狀(須附繕本)，上訴於台灣高等
法院台中分院。
                                        書記官
中　　華　　民　　國　　八十　　　年　　　　　　　　月　　　　　　　　　日
附錄論罪科刑法條
所犯法條
八十九年十一月一日修正前：
銀行法第一百二十五條第一項：「違反第二十九條第一項之規定者，處五年以下有期
徒刑、拘役或科或併科二十五萬元以下罰金」。
八十九年十一月一日修正後：
銀行法第一百二十五條第一項：「違反第二十九條第一項之規定者，處三年以上十年
